【裁判字號】    87,再簡上,8
【裁判日期】    900227
【裁判案由】    拆屋還地
【裁判全文】
臺灣新竹地方法院民事判決  八十七年度再簡上字第八號
    再審原  告  乙○○
                甲○
    再審被  告  丙○○
    訴訟代理人  葉天昱律師
    複代理  人  廖凰玎律師
右當事人間請求拆屋還地事件，再審原告對於中華民國八十五年四月二日本院苗栗簡
易庭八十四年度苗簡字第二七一號、八十六年九月十七日本院八十五年度簡上字第五
九號確定判決提起再審之訴，本院裁定如左：
    主      文
再審之訴駁回。
再審訴訟費用由再審原告負擔。
    事      實
甲、再審原告方面：
一、聲明：
（一）本院苗栗簡易庭八十四年度苗簡字第二七一號、八十五年度簡上字第五九號民
      事確定判決均廢棄；
（二）再審被告於上開本院八十四年度苗簡字第二七一號事件所為之第一審原告之訴
      及其假執行之聲明均駁回；
（三）原確定判決第一、二審及再審之訴訟費用由再審被告負擔。
二、陳述：
（一）緣再審被告以坐落苗栗縣造橋鄉○○○段八０七地號之土地一筆（簡稱系爭土
      地），為其與訴外人賴清文、賴德旺、賴憲松、賴憲忠、賴萬發、賴金生、賴
      金福、賴金城、賴金環所共有，再審原告未經再審被告及全體共有人之同意，
      即在系爭土地上搭蓋鋼架磚牆石棉瓦建物使用，而分別占用如本院八十五年度
      簡上字第五十九號民事判決附圖所示２７─３１─３２─２８─２７點連線圍
      成區域之Ｇ，面積０點００一六公頃之土地及３１─３４─３６─３２─３１
      點連線圍成區域之Ｈ，面積０點００二０公頃之土地，乃依民法第七百六十七
      條、第八百二十一條之規定訴請再審原告分別將上開附圖所示ＧＨ部分之地上
      物拆除，將土地返還予原告及其他共有人，因再審原告於當時未能發現再審原
      告之被繼承人黃文修於系爭土地上擁有地上權，以致前述之本院苗栗簡易庭八
      十四年度苗簡字第二七一號、八十五年度簡上字第五九號原確定判決，判決再
      審原告應拆屋還地確定在案。
（二）再審原告係於民國八十七年五月三日接到再審被告所提交，請再審原告拋棄地
      上權之遺產稅申報書、土地登記申請書、子孫繼承表、切結書、拋棄書等文件
      ，經請教代書，始知悉因繼承而擁有系爭土地上之地上權，嗣後並於八十七年
      五月十五日送件，於同月二十一日領得因繼承而取得之地上權他項權利證明書
      ，是再審原告於原確定判決審理時，並未發現上開證物或得使用該等證物，倘
      原確定判決有斟酌上開未經斟酌之證物或得使用該等證物，則再審被告訴請再
      審原告拆屋還地即屬無理由，是依民事訴訟法第四百九十六條第一項第十三款
      之規定，再審原告提起本件再審之訴，自屬適法有據，且未逾法定期間，爰請
      求判決如訴之聲明所示等語。
三、證據：提出本院苗栗簡易庭八十四年度苗簡字第二七一號、八十五年度簡上字第
    五九號民事判決影本各一份、戶籍謄本五份、遺產稅申報書影本二份、土地登記
    申請書影本二份、子孫繼承表影本一份、切結書影本一份、拋棄書影本一份、土
    地登記簿謄本一份及他項權利證明書影本二份，並聲請訊問證人林慶忠、賴萬成
    、呂添順。
乙、再審被告方面：
一、聲明：
（一）再審原告之訴駁回。
（二）訴訟費用由再審原告負擔。
二、陳述：
（一）再審原告提起再審之訴，已逾三十日之法定不變期間，應予以裁定駁回，而伊
      否認有提出原告所謂之切結書、拋棄書等文件交予再審原告，再審原告應就此
      有利於己之事實負舉證責任。
（二）本件再審之訴之提起，有違「確定判決之失權效」之法理。
（三）再審原告於原確定判決審理時，已委任有律師為其訴訟代理人，而再審被告於
      當時已將系爭土地相關之土地登記資料附於起訴狀內（該謄本上已註記有再審
      原告之被繼承人黃文修享有地上權之情形），再審原告之訴訟代理人自可閱卷
      得知，即無諉為不知之理，是系爭土地上「縱使」原有黃文修享有之地上權之
      存在（再審被告亦否認有該地上權），惟再審原告於前訴訟程序事實審辯論終
      結前即已知有地上權存在，即不符合所謂發見未經斟酌之證物之情形，況該等
      土地權利證明文件亦非證物，是再審原告所執上開提起再審之事由，亦與民事
      訴訟法第四百九十六條第一項第十三款之規定不符。
（四）依土地登記簿謄本所載，黃文修所登記之地上權，其建築物未標明是何結構材
      質，位置亦未明確，僅登載面積為十七坪，約五十六平方公尺，而依原確定判
      決所示，再審原告乙○○占用再審被告系爭土地之面積為十六平方公尺，甲○
      占用者為二十平方公尺，合計為三十六平方公尺，準此，可知再審原告現居住
      之建築物，其所占用土地之位置、面積，均與土地登記簿謄本典上所登載之其
      被繼承人黃文修之地上權之面積、位置有間，且該等建築物已經翻修過二次，
      今為鋼架造，其中雖有一角落為磚造，然原告仍無法證明其等所有之前開建物
      所坐落之位置，即為昔日黃文修登記有地上權之處所，是再審原告就其占用被
      告系爭土地之部分，並未享有地上權。
    理      由
一、本件再審原告主張：伊等所有之前開建物，雖有占用再審被告所有之系爭土地，
    惟事實上伊等之被繼承人黃文修就前開建物占用系爭土地之部分，本即享有地上
    權，惟因伊等於前開原確定判決審理時，不知有該情事存在，迨至判決確定後，
    伊等接到再審被告所提交，請再審原告拋棄地上權之遺產稅申報書、土地登記申
    請書、子孫繼承表、切結書、拋棄書等文件時，始知悉因繼承而擁有系爭土地上
    之地上權，嗣後伊等並於八十七年五月十五日向地政事務所申辦，而於同月二十
    一日領得因繼承而取得之地上權他項權利證明書，是伊等於原確定判決審理時，
    並未發現上開證物或得使用該等證物，倘原確定判決有斟酌上開未經斟酌之證物
    或得使用該等證物，則再審被告訴請伊等拆屋還地即屬無理由，是爰依民事訴訟
    法第四百九十六條第一項第十三款之規定，提起本件再審之訴，請求判決如訴之
    聲明所示等語；再審被告則以：原告提起本件再審之訴，已逾三十日之法定不變
    期間，且事實上原告就其前開建物所占用之伊等所有系爭土地，並未因繼承而取
    得地上權，況原告提起本件訴訟之理由，亦不符合民事訴訟法第四百九十六條第
    十三款之要件，是其請求顯無理由，應予以駁回等語置辯。
二、按再審之訴，應於三十日之不變期間內提起；前項期間，自判決確定時起算。但
    再審之理由知悉在後者，自知悉時起算，民事訴訟法第五百條第一項、第二項定
    有明文；又按再審之訴不合法，法院應以裁定駁回之，同法第五百零二條第一項
    亦有明定。再按，對於確定終局判決主張有民事訴訟法第四百九十六條第一項所
    定各款情形之一者，固得對之提起再審之訴，惟依同條項但書規定，當事人知其
    事由而不為主張者，即不得據以提起再審之訴。又按同條項第十三款所謂當事人
    發見未經斟酌之證物，係指在前訴訟程序事實審辯論終結前，不知已有該證物存
    在，其後始知之者而言，所謂得使用該證物，係指在前訴訟事實審言詞辯論終結
    前，雖知有該證物存在，但因故不能使用，其後始得使用者而言，苟於前訴訟之
    言詞辯論終結前已知該證物之存在，且無事實上或其他原因致不能援用主張之情
    形，亦即按其情形，並非不能當時舉出，予以援用、主張，或命第三人提出者，
    即無本款之適用（最高法院七十六年度台上字第二八一二號民事判決意旨參照）
    ，此時，即與知其事由而不為主張之情形相當，即不得嗣後再據為提起再審之訴
    之理由，此時當事人提起之再審之訴，即為無理由，應予以駁回之。又若在前訴
    訟程序事實審言詞辯論終結前尚未存在之證物，亦無所謂發見或得使用之新證物
    可言，此時，即不得以該等證物之存在，援用前開條款之規定，據以提起再審之
    訴（最高法院七十七年度台上字第七七六號民事判決意旨參照）。經查：
（一）本件再審被告前對再審原告提起之前述拆屋還地事件，經本院苗栗簡易庭以八
      十四年度苗簡字第二七一號民事事件予以審理後，在八十五年四月二日予以判
      決，嗣再審原告收受該判決後不服，乃依法提起上訴，經本院以八十五年度簡
      上字第五九號受理並予審理後，於八十六年九月十七日判決，再審原告係於八
      十六年九月二十七日收受該判決之情，已據本院調取前開事件卷宗查明無訛。
      而因該二審判決不得上訴，是再審原告與再審被告間之前開判決，應係於八十
      六年九月間即告確定，故自確定日起算三十天，原告提起本件再審之訴，至遲
      本應於八十六年十月底為之。雖再審原告主張其係於八十七年五月三日接到再
      審被告所提交，請其等拋棄地上權之遺產稅申報書、土地登記申請書、子孫繼
      承表、切結書、拋棄書等文件，經請教代書後，始知悉因繼承而擁有系爭土地
      上之地上權，是其就得提起再審之理由，係直到八十七年五月三日始知悉，則
      其在同年六月二日提起本件再審，並未逾期云云。惟查，再審被告否認其有在
      原確定判決之後，交付前開原告所述之文件資料予原告之情事，且再審原告聲
      請訊問之證人林慶忠，固有到庭證稱原告係於八十七年四月底、五月初拿一些
      文件資料（包含同意拋棄地上權者）給伊閱覽，伊乃告知係有關拋棄其等父親
      地上權之資料等情（見八十八年十二月十四日準備程序筆錄），惟證人林慶忠
      亦無法證明再審原告究係於何時，自何人之處取得上開之文件資料。況查上開
      文件資料上，亦無任何日期之記載，此有該等文件資料在卷可憑，準此，再審
      原告是否真如其所言，係直到八十七年五月三日，取得前述之地上權拋棄書、
      切結書等文件資料後，始知悉有所謂可提起再審之事由，亦有疑義。此外，再
      審原告亦無法舉證證明其確係直到八十七年五月三日，始知悉有所謂提起再審
      之事由，依此，再審原告直到八十七年六月二日始提起本件再審之訴，已有逾
      期之情形，自為不合法。
（二）縱認再審原告提起本件再審之訴，並未逾期，惟查，依再審被告在前訴訟第一
      審訴訟程序中，在起訴時提出之起訴狀所附之系爭土地之土地登記簿謄本，業
      已載明再審原告之被繼承人黃文修就系爭土地存在有權利範圍十七坪之地上權
      之他項權利之情，已據調取本院八十四年度苗簡字第二七一號民事卷宗查明屬
      實，雖再審原告於原確定判決一審時，未以上開土地登記簿謄本上之記載，用
      以主張其等已繼承而取得地上權，惟於該一審之同案被告即許順吉、許進榮、
      許金海、黃金港等人，業已提出相關之土地登記簿謄本及他項權利證明書，並
      在再審原告亦有到場之二次言詞辯論期日中（八十五年一月十八日、一月三十
      日），均據以辯稱在其等占用之土地上，享有地上權一事，則衡諸一般常情，
      再審原告於當時情形，應無不知可依系爭土地之土地登記簿謄本之記載，據以
      辯稱其等因繼承黃文修而取得系爭土地上之地上權之情事，是再審原告嗣後於
      提起本件再審之訴始行主張，即與於前訴訟程序已知其事由而不為主張之情形
      相當。縱認再審原告於前訴訟程序一審時，因未委任具有法律上專業知識之人
      為其訴訟代理人，致難期其等本身於前述之情形下，已知悉有記載其被繼承人
      黃文修對系爭土地享有地上權之證物即土地登記簿謄本存在之情形，惟查，於
      前訴訟之二審訴訟程序之初，再審原告業已委任律師擔任其訴訟代理人，且該
      訴訟代理人亦已在八十六年五月二十六日、六月十三日針對前訴訟之一審及已
      進行之二審程序之卷宗予以閱卷完畢，此有該等卷宗內之閱卷申請書可憑，準
      此，堪認再審原告委任之該訴訟代理人，於閱完前訴訟之有關系爭土地之土地
      登記簿謄本之卷宗資料後，本於其法律專業知識，應已知悉再審原告容有繼承
      其被繼承人黃文修就系爭土地之地上權之情形，詎其卻於嗣後原二審所進行之
      準備程序及言詞辯論期日中，均未援用該土地登記簿謄本上之記載，而為上開
      地上權之主張，足認再審原告在前訴訟程序已有知其事由而不為主張之情形，
      則其嗣後即不得再作為提起再審之訴之理由。
（三）再就被告抗辯原告所提出，據以主張再審事由之前述切結書、拋棄書，並非屬
      於原確定判決事實審辯論終結前即已存在之證物乙節，經查，依上開文件資料
      所示，乃係為向地政機關辦理再審原告二人因繼承而取得黃文修就系爭土地上
      之地上權後，拋棄該取得之地上權之申請書等資料，此有再審原告提出之上開
      文件影本在卷可憑，且從該等文件之記載，亦難認該等文件資料係在兩造間之
      前訴訟程序言詞辯論終結前，即已存在，如此，即與民事訴訟法第四百九十六
      條第一項第十三款所指之證物，必須是在前訴訟程序事實審言詞辯論終結前即
      已存在者不符，是再審原告據此提起再審之訴，亦無理由。
三、綜上所述，本件再審之訴之提起，已有逾期不合法之情形，縱認原告提起本件訴
    訟未逾期而合法，惟原告就其據以主張再審之事由，亦與民事訴訟法第四百九十
    六條第一項第十三款所定之要件不符，且其亦有在前訴訟程序已知其事由而不為
    主張之情形，嗣後即不得再作為提起再審之訴之理由，是揆諸首開之說明，原告
    提起本件再審之訴，並無理由，應予以駁回。
四、本件事證已臻明確，兩造其餘之攻擊防禦方法及舉證，核與判決無影響，毋庸一
    一論列，併此敘明。
五、據上論結，本件再審之訴為無理由，依民事訴訟法第五百零五條、第七十八條、
    第八十五條第一項本文，判決如主文。
中      華      民      國      九十    年      二      月    二十七    日
                                  臺灣新竹地方法院民事第一庭
~B審判長法官  陳國成
~B法      官  林南薰
~B法      官  鄭政宗
右為正本係照原本作成。
本判決不得上訴。
~B法院書記官  沈藝珠
中      華      民      國      九十    年      二      月    二十七    日


司法院資訊處製作；財團法人民間司法改革基金會備份。
